Ministère des Colonies Série documentaire La Réunion
Archives nationales d'outre-mer
- Immigration, REU 1, 17 à 18, 135 à 136, 142, 298, 316, 324, 350 à 351, 353, 355, 376 à 384, 405 à 406, 415, 432, 438, 454, 462, 467, 515, 522, 528
  - Immigration annamite, 1859/1880; REU 316, 438
    - Exilés et rapatriement, 1880; REU 316; REU 316/1916
      Amnistie pour les Annamites exilés à La Réunion.Rapatriement.
    - Procès-verbaux du conseil privé, 1859/1865; REU 316; REU 316/1913
    - Rapatriement d'Annamites graciés, 1867/1868; REU 316; REU 316/1914
    - Condamnés et prisonniers, 1867/1868; REU 438; REU 438/4804
      Demande de Houpiardupre: ayant transporté à la Réunion 120 Annamites à lui concédés par le gouverneur de la Cochinchine parce que condamnés, pour y passer comme engagés travailleurs le temps de leur condamnation, il se plaint de tracasseries administratives qui l'ont empêché de faire les bénéfices escomptés et demande l'autorisation de transporter à la Guadeloupe, à la Martinique et en Algérie les condamnés qui pourraient lui être à nouveau concédés en Cochinchine, où il va partir et où il attend la réponse du ministre, 15 mai 1867. Note au crayon: rejet de la demande, 17 juillet 1867.Dépêche ministérielle au sujet de l'embarquement le 27 août sur le Sarthe de 200 prisonniers annamites expulsés pour raison politique (octobre 1868).
  - Immigration malgache, 1818/1917; REU 324, 351, 432, 515, 522, 528
    - Demande d'introduction de Malgaches, 1850/1851; REU 432; REU 432/4613
      Lettre de Phe Sarnat ( ?) demandant au ministre d'autoriser l'introduction de 5.000 Malgaches à la Martinique, la Guadeloupe et Cayenne, selon l'exemple donné à la Réunion, Saint-Denis le 16 octobre 1850.Rejet ministériel, 18 janvier 1851.
    - Demande de recrutement, 1881/1887; REU 324; REU 324/1981
      Demande d'autorisation de recrutement de travailleurs malgaches.Avis défavorable de Le Myre de Vilers.Interdiction.
    - Recruteur, 1903; REU 324; REU 324/1991
      Agissements de Saintiel, recruteur à Madagascar de travailleurs pour la Réunion.
    - Déportés politiques, 1901/1902; REU 324; REU 324/1989
      Déportés politiques (1900).Réclamations provoquées par le renvoi à Madagascar de déportés politiques graciés par le gouverneur général.Demande d'indemnités pour rupture de contrats des Malgaches.
    - Demande de recrutement de travailleurs malgaches, 1891/1896; REU 324; REU 324/1985
      Vœux de la chambre de commerce et d'agriculture en raison de la pénurie de main-d'œuvre.
    - Immigration de Cafres, 1855/1862; REU 351; REU 351/2486
      Réclamation de Menon, liquidateur de la maison de commerce Menon, Lambert et compagnie de l'Ile Maurice.Demande d'indemnités à la suite du massacre commis par les Hovas le 17 octobre 1855 à la mine de houille de Vavatoubé (défaut de la protection promise par le gouvernement).Menon demande :1° Remise en état de l'établissement.2° Autorisation de transporter les Cafres libérés à la Réunion (mai 1862).Refus du gouvernement (septembre 1862).Pj: copies de lettres 8 et 13 avril 1855.Note à l'Empereur, 10 mars 1856.
    - Introduction de travailleurs de Sainte-Marie, Nossi Bé, Mayotte, Madagascar, 1843/1847; REU 515; REU 515/6001
      Demande d'introduction de jeunes Noirs libres de Nossibé, 8 novembre 1843.Demande d'introduction d'engagés de Madagascar, 13 janvier 1844.Proposition de recruter à Mayotte où l'esclavage n'existe pas, 1er février 1845.Dépêches ministérielles sur l'introduction à Bourbon d'engagés libres de Nossi Bé et de Sainte-Marie de Madagascar, 19 février 1847.Pièces diverses, 1843-1847.
    - Recrutement, 1917; REU 528; REU 528/6224
      Intervention du député Georges Bussenot pour l'envoi à la Réunion de 18.000 Malgaches, recrutés pour les besoins de la Défense nationale et encore présents à Madagascar, mai 1917. Refus d'envoyer les tirailleurs malgaches à la Réunion; poursuite des négociations pour l'engagement essentiel de travailleurs malgaches.Refus des planteurs de la Réunion d'accueillir les travailleurs malgaches, les conditions étant trop onéreuses et les travaux de coupe commencés depuis juillet trop avancés, 4 octobre 1917.
    - Mesures à prendre, 22 mai 1835; REU 522; REU 522/6063
      Mesures à prendre à l'égard des Malgaches introduits dans la colonie comme "marmites" (sic), en particulier de 21 Malgaches introduits par le Globe pour soigner les bœufs importés à la Réunion.Remarque du procureur général sur la difficulté à tolérer des engagés après avoir repoussé les propositions de Serres: "il pourrait en être vendu quelques-uns, l'on ne manquerait pas de dire que c'est une traite masquée, et l'on accuserait le gouvernement de la favoriser". Délibération du conseil privé du 22 mai 1835.
    - Projet, 1818/1820; REU 515; REU 515/5989
      Proposition faite par le gouverneur Milius tendant à être autorisé à introduire à titre d'"engagés à temps" des Noirs de Madagascar. Envoi du ministre, pour approbation d'un projet de lettre à Jean-René, chef de Tamatave, 12-15 novembre 1818. Dépêche confidentielle du ministre demandant un travail sur ce projet, 11 août 1819. Procès-verbaux et rapport de la commission extraordinaire nommée par Milius sur le projet de procurer à Bourbon 10.000 engagés malgaches (27 juin, 12 juillet 1820).
    - Projet, 1819/1820; REU 515; REU 515/5990
      1. Circulaire confidentielle du gouverneur aux principaux habitants, sur le projet d'introduction d'engagés libres en provenance de Madagascar.2. Projet d'ordonnance du roi.3. Projet de règlement en exécution de l'ordonnance.4. 17 lettres d'habitants contre le projet.5. 16 lettres d'habitants en faveur du projet.
    - Abolition de la traite pour Madagascar; engagements en Afrique, 1820; REU 515; REU 515/5991
      Lettre particulière du gouverneur au ministre.- Accusé de réception de l'Aristarque français du 18 avril 1820.- L'informe du traité conclu entre le gouverneur de Maurice Faïgubar et le souverain des Hovas Radama pour l'entière abolition de la traite à Madagascar: convention secrète entre les deux parties pour fournir à Maurice des indigènes de Madagascar sous le titre d'engagés.- Proposition de Milius de faire un traité semblable avec les souverains de la Côte d'Afrique pour se procurer des Cafres.
    - Demande d'introduction, 1836; REU 515; REU 515/5993
      Rejet de la demande d'introduction de 40 engagés médécasses formée par Monnery et Delmas, entrepreneurs de batelage, pour le service de leur établissement, délibération du conseil privé du 13 avril 1836.
  - Immigration indienne, 1829/1905; REU 142, 298, 350 à 351, 355, 376 à 377, 379 à 384, 406, 432, 515, 522
    Inde
    - Suspension, 1879/1882; REU 376; REU 376/3187
      Suspension de l'immigration indienne: communication anglaise du 14 octobre 1879: notes, rapports correspondance,1879-1882.Plaintes du gouvernement anglais: plaintes des engagés, 1880.Nouvelles plaintes du consul et nouvelles explications, 1882.
    - Protection des immigrants indiens, 1875/1876; REU 376; REU 376/3182
      Réclamations du gouvernement anglais.
    - Lettres du gouverneur, 1874; REU 376; REU 376/3181
      Recrutements d'Indiens opérés à la Réunion pour Madagascar 12 septembre 1874.Sur l'immigration à destination de la Réunion, 17 septembre 1874.
    - Situation des Indiens engagés, 1830/1832; REU 406; REU 406/3859
      Correspondance avec le gouverneur des établissements français de l'Inde.Dépêche ministérielle du 25 novembre 1830: examen d'après la correspondance officielle des résultats de l'immigration indienne à Bourbon, 13 janvier 1832.Rapport adressé le 16 janvier 1832 par de Lesparda, commandant du comptoir de Yanaon, au gouverneur de Meslay sur les engagements d'indiens cultivateurs à Bourbon (original plus copie).
    - Correspondance avec le gouverneur des établissements français de l'Inde, 1829/1830; REU 406
      - Accueil des Indiens, décembre 1829/février 1830; REU 406; REU 406/3858
        États des Indiens embarqués à Yanaon pour Bourbon entre le 16 mars 1818 et le 20 octobre 1829 (total de 1016).Difficultés survenues à la suite de la détermination prise par le gouverneur de Bourbon de ne plus garantir l'acquittement des délégations futures faites par les Indiens en faveur de leurs famille.
      - Soldes des engagés, 1829; REU 406; REU 406/3857
        Délégation de soldes: Indiens engagés à Bourbon.
    - Service des hôpitaux, 1846; REU 406; REU 406/3853
      Proposition de faire venir des engagés indiens (13 janvier 1846).Engagés portugais introduits de l'Inde pour le service de l'hôpital (17 juin 1846).
    - Situation des coolies indiens, commission mixte d'enquête, 1875/1881; REU 377
      - Situation des coolies indiens, commission mixte d'enquête, 1878/1880; REU 377; REU 377/3193
        Lettre d'envoi au ministre (31 janvier 1878).Rapport de la commission internationale chargé de se rendre compte de la situation des coolies (1877-1878).Impression du rapport.Lettres des députés de la Réunion au directeur des colonies, Michaux - 25 février 1878.Demande de communication du rapport; vœu émis par le conseil général le 16 décembre 1879, 2 avril 1880.Correspondance échangée à la suite de ce rapport: lettre du ministre au gouverneur, 28 mai 1880.
      - Situation des coolies indiens, commission mixte d'enquête, 1877/1881; REU 377; REU 377/3192
        Dossier du commandant Miot, commissaire français.Promotion au grade de commandeur de la Légion d'honneur (décret du 2 mai 1881).
      - Commission mixte d'enquête, 1878; REU 377; REU 377/3194
        Rapport personnel et confidentiel du commandant Miot, commissaire français.
      - Commission mixte d'enquête, 1 septembre 1877; REU 377; REU 377/3195
        Lettre adressée aux membres de la commission par Jules Dorsamy pour solliciter une dispense d'engagement en raison de son état de santé.
      - Commission mixte d'enquête, 1875/1880; REU 377; REU 377/3196
        Rapports franco-britanniques: pièces diverses.- Proclamation du conseil britannique Gérald Raoul Perry. Avis aux Indiens sujets britanniques, affichette, 1er mars 1875.- Réponses aux questions posées par les Anglais - texte imprimé bilingue, mai 1877.- Amendements proposés par le gouvernement britannique au procès-verbal (ce document comporte un dessin au crayon), sans date.- Amendements proposés au projet de décret, sans date.- Réponse du commandant Miot aux deux demandes présentées par le major Goldsmid, et Wylde commissaire anglais à la commission, 1er octobre 1880.
      - Situation des coolies indiens, 31 mai 1879/avril 1880; REU 377; REU 377/3197
        Relevé des plaintes d'immigrants indiens transmises au service de l'immigration depuis le 31 mai 1879, date d'arrivée à la Réunion et de la prise de service d' Ad. Arthur Annesley, consul britannique, avec l'indication de la suite donnée aux diverses plaintes, manuscrit, 103 p.
    - Indian Emigration Act, 1861/1871; REU 379; REU 379/3223
      The Indian Emigration Act. Act n° VII de 1871, suivi de 3 Schedule.First schedule (rappel d'actes anciens).Second schedule (modèle de licence de recrutement).Third schedule (convention franco-anglaise du 30 juillet 1861, signée par Cowley et Thouvenel), sans lieu ni date, in 8°, 40 p. (2 ex).
    - Commission d'enquête de 1872 à Maurice, 1875; REU 379; REU 379/3224
      Correspondence relating to the Royal Commission of Inquiry into the Condition of the Indian Immigrants in Mauritius…. .- London, Harrison and Sons, 1875, in folio, 22 p.
    - Convois Camin-Lamouroux, 1860/1864; REU 381
      - Premier convoi Camin-Lamouroux, 1860/1861; REU 381; REU 381/3247
        Départ de Calcutta le 25 décembre 1860, arrivée à la Réunion le 26 janvier 1861 sur navire anglais Saint Bernard, Capitaine J. J. Bronne 314 h., 73 femmes, 32 garçons, 22 filles, 441 pour 414 adultes.Correspondance du gouverneur avec le ministre, les négociants et réponse des négociants, 6 février-18 mars 1861.Délibération du conseil privé, 1er mai 1861.Envoi au ministre du rapport du Directeur de l'Intérieur présentant les résultats de l'opération, 6 mai 1861.
      - Deuxième convoi Camin-Lamouroux, 1861; REU 381; REU 381/3248
        Départ de Calcutta le 17 janvier 1861. Arrivée à la Réunion le 27 février 1861 sur le navire Canning, 336 h., 80 f., 32 g., 16 filles, 464 pour 440 adultes.Correspondance (cf.lettre du 6 avril 1861 du dossier 3246).
      - Troisième convoi Camin Lamouroux, 1861; REU 381; REU 381/3249
        Départ de Calcutta le 21 février 1861. Arrivée à la Réunion le 1er avril 1861 sur le navire anglais Mathilda Wattenbach (cf. lettre du 6 mai 1861, dossier n° 3246).366 h., 83 f., 20 g., 22 f., 491 comptant pour 470 adultes.
      - Quatrième convoi Camin-Lamouroux, 1861; REU 381; REU 381/3250
        Départ de Calcutta le 6 mars 1861, arrivée à la Réunion le 15 avril 1861 par le trois-mâts anglais le Brandon.281 h., 80 f., 37 g., 21 f., 419 comptant pour 390 adultes + 9 enfants en bas âge.Correspondance à ce sujet (cf. lettre du 6 mai 1861, dossier n° 3246).
      - Cinquième convoi Camin-Lamouroux, avril/mai 1861; REU 381; REU 381/3251
        Départ de Calcutta le 30 mars 1861. Arrivée à la Réunion par le navire français Saint Pierre, Capitaine Delamarre.246 h., 99 f., 31 g., 21 f., 397 pour 371 adultes et 13 enfants en bas âge.Correspondance.
      - Sixième convoi Camin-Lamouroux, 1861; REU 381; REU 381/3252
        Départ de Calcutta le 29 avril 1861. Arrivée à la Réunion sur le navire Kirkham.319 h., 105 f., 52 g., 24 f., 500 pour 462 adultes et 12 enfants en bas âge.Correspondance.
      - Septième convoi Camin Lamouroux, 1861; REU 381; REU 381/3253
        Départ de Calcutta le 7 mai 1861. Arrivée à la Réunion sur le navire Armeniau.347 h., 101 f., 35 g., 23 f., 506 individus pour 477 adultes.Correspondance.Tableau récapitulatif des émigrants indiens expédiés de Calcutta jusqu'au 7 mai, 3107 individus pour 3024 adultes.
      - Huitième convoi Camin-Lamouroux, 28 mai 1861; REU 381; REU 381/3254
        Départ de Calcutta le 28 mai 1861. Arrivée à la Réunion sur le navire Saint Bernard, capitaine J. D. Browne.317 h., 73 f., 29 g., 20 f., 439 individus pour 414 1/2 adultes et 8 enfants en bas âge.
      - Neuvième convoi Camin-Lamouroux, 8 mai 1861; REU 381; REU 381/3255
        Départ de Calcutta le 12 juin 1861. Arrivée à la Réunion par le navire Bushire Merchant.207 h., 48 f., 18 g., 12 f., 285 individus pour 207 adultes et 10 enfants en bas âge.Correspondance.Bulletin imprimé de H. Camin et Lamouroux, Calcutta.
      - Dixième convoi Camin Lamouroux, 5 juillet 1861; REU 381; REU 381/3256
        Départ de Calcutta le 5 juillet 1861. Arrivée à la Réunion sur l'Atalanta.160 h., 39 f., 9 garçons, 5 filles, 213 individus, pour 206 individus et 7 enfants en bas âge.Correspondance.
      - Onzième convoi Camin-Lamouroux, 1861; REU 381; REU 381/3257
        Départ de Calcutta le 14 juillet 1861. Arrivée à la Réunion sur le Clasmerden.350 hommes, 82 femmes, 20 garçons, 16 filles. 468 individus pour 450 adultes et 13 enfants en bas âge.Correspondance.
      - Douzième convoi Camin Lamouroux, 17 juillet 1861; REU 381; REU 381/3258
        Départ de Calcutta le 17 juillet 1861. Arrivée à la Réunion sur le Celestial Breeze, capitaine Quihampton.202 hommes, 45 femmes, 10 garçons, 12 filles, 269 individus pour 258 adultes et 8 enfants en bas âge.
      - Treizième convoi Camin Lamouroux, 27 juillet 1861; REU 381; REU 381/3259
        Départ de Calcutta le 27 juillet 1861. Arrivée à la Réunion sur le navire l'Ardberg.331 hommes, 78 femmes, 18 garçons, 14 filles, 441 individus pour 425 adultes et 12 enfants en bas âge.Correspondance.
      - Quatorzième convoi Camin Lamouroux, 12 août 1861; REU 381; REU 381/3260
        Départ de Calcutta le12 août 1861. Arrivée à la Réunion sur le Devonshire.277 hommes, 64 femmes, 8 garçons, 10 filles, 359 individus pour 450 adultes et 8 enfants en bas âge.Le 12 août 1861, le nombre total des travailleurs était de 5397 individus.
      - Convoi Camin Lamouroux (sans numéro), 10 septembre 1861; REU 381; REU 381/3261
        Départ de Calcutta le 10 septembre 1861. Arrivée à la Réunion sur le Red Jacket, capitaine Billing.375 hommes, 63 femmes, 14 garçons, et 10 filles, 462 individus pour 450 adultes et 6 enfants en bas âge.
      - Convoi Camin-Lamouroux (sans numéro), 2 octobre 1861; REU 381; REU 381/3262
        Départ de Calcutta le 2 octobre 1861. Arrivée à la Réunion sur le navire Tchemaya.364 hommes, 74 femmes, 14 garçons, 10 filles, 462 individus pour 450 adultes et 11 enfants en bas âge.
      - Dix-septième convoi Camin Lamouroux, 1861; REU 381; REU 381/3263
        Départ de Calcutta le 5 novembre 1861. Arrivée à la Réunion sur le Saint Pierre. Capitaine Delamarre.278 hommes, 64 femmes, 17 garçons, 18 filles, 386 individus pour 368 1/2 adultes et 8 enfants en bas âge.Rapport médical du docteur A. Lassus daté de Calcutta le 6 novembre 1861.
      - Convoi Camin-Lamouroux (sans numéro), 31 décembre 1861; REU 381; REU 381/3264
        Départ de Calcutta le 31 décembre 1861. Arrivée à la Réunion sur le navire Clasmerden.351 hommes, 86 femmes, 18 garçons, 8 filles, 463 individus pour 450 adultes.Rapport médical du docteur A. Lassus daté de Calcutta le 31 décembre 1861.
      - Convoi Camin Lamouroux (sans numéro), 1862; REU 381; REU 381/3265
        Départ de Calcutta le 30 mars 1862. Arrivée à la Réunion le 31 mai sur le navire français Amiral Casy, capitaine Pignonblanc.367 hommes, 93 garçons ou filles, 467 individus.Rapport médical du docteur A. Lassus daté de Calcutta le 29 mars 1862.Rapport du Docteur Villette, président de la commission d'examen à l'arrivée: 87 rebutés (60 hommes, 9 femmes, 15 enfants en dessous de 10 ans), 5 malades très graves.
      - Vingtième convoi Camin-Lamouroux, 1862; REU 381; REU 381/3266
        Départ de Calcutta le 15-20 mai 1862. Arrivée à la Réunion le 22 juin 1862 sur le navire anglais l'Ophir.378 hommes, 59 femmes, 7 garçons de 5 à 10 ans, 2 garçons de 1 à 5 ans, 1 fille de 5 à 10 ans, 1 fille de 1 à 5 ans, 448 individus allant pour 442 1/2 adultes.Rapport médical du docteur A. Lassus daté de Calcutta le 14 mai 1862.Rapport du docteur Villette président de la commission d'examen: rebutés: 84 hommes. 12 femmes. 4 enfants soit 100.
      - Vingt-et-unième convoi Camin Lamouroux, 1862; REU 381; REU 381/3267
        Départ de Calcutta le 1er novembre 1862. Arrivée à la Réunion le 2 décembre 1862, sur le navire anglais Allengher.346 hommes, 48 femmes, 8 garçons, 4 filles, 406 individus pour 400 adultes et 2 enfants en bas âge.Rapport du docteur Fournier le 29 octobre 1862.Lettre du gouverneur au ministre 6 janvier 1863.
      - Vingt-deuxième convoi Camin Lamouroux, 1863; REU 381; REU 381/3268
        Départ de Calcutta le 11 juin 1863. Arrivée le 11 août 1863 à la Réunion sur le Futah Allum.223 hommes, 60 femmes, 5 garçons, 2 filles, 290 individus pour 286 1/2 adultes.Rapport du docteur J. A. C. Pascal daté de Calcutta le 3 juin 1863.Lettre du gouverneur du 6 septembre 1863.Rapport joint du docteur Collas 27 août 1863 (copie).
      - Vingt-troisième convoi Camin Lamouroux, 1864; REU 381; REU 381/3269
        Départ de Calcutta le 5 juin 1864. Arrivée à la Réunion sur le trois-mâts anglais Nusser Musjeet.250 hommes, 54 femmes, 5 garçons, 3 filles, 312 individus pour 308 adultes et 8 enfants en bas âge.Rapport médical du docteur A. Lassus daté de Calcutta le 6 juin 1864.Cf. lettre du gouverneur du 5 août 1864 dans le dossier 3293.
      - Vingt-quatrième convoi Camin Lamouroux, 1864; REU 381; REU 381/3270
        Départ de Calcutta le 15 août 1864. Arrivée à la Réunion le 17 septembre 1864. Arrivée à la Réunion le 17 septembre 1864 sur le Shah-Allum.270 hommes, 70 femmes, 9 garçons, 11 filles, 360 émigrants pour 350 adultes.Rapport médical du docteur A. Lassus le 15 août 1864.Deux lettres du gouverneur du 4 octobre et 16 novembre 1864.
      - Vingt-cinquième convoi Camin Lamouroux, 1864; REU 381; REU 381/3271
        Départ de Calcutta le 15 novembre 1864. Arrivée à la Réunion le 15 décembre sur L'Eastern Empire.357 hommes, 82 femmes, 7 garçons, 16 filles, 462 allant pour 450 1/2 adultes et 11 enfants en bas âge.Rapport du docteur A. Lassus daté de Calcutta le 15 novembre 1864.Lettre du gouverneur du 19 mars 1865 sur la marche de l'épidémie que s'est déclarée sur les immigrants de l'Eastern Empire (voir dossier 3272).
      - Vingt-sixième convoi Camin-Lamouroux, 1864; REU 381; REU 381/3272
        Départ de Calcutta le 30 novembre 1864. Arrivée à la Réunion le 30 décembre 1864 sur le Sigisbert Cezard, capitaine Moulin.330 hommes, 86 femmes, 18 garçons, 10 filles, 444 émigrants pour 430 adultes.Rapport du docteur Verguin daté de Calcutta, 1er décembre 1864. Délibération du conseil privé au sujet des immigrants du Sigisbert Cezard et de l'Eastern Empire.Lettre du gouverneur sur les difficultés de placement des immigrants de ces 2 convois et l'abandon souhaité de cette immigration, 18 février 1865.
    - Introduction de travailleurs indiens, 1862; REU 142; REU 142/1165
      Cahier des charges pour l'introduction à La Réunion des contingents de travailleurs indiens à engager à Pondichéry et Karikal en vertu de la convention internationale du 10 août 1861. Saint-Denis, 30 août 1862, in 4°, 8 p. (2 ex.).
    - Négociations, 18 mai 1903; REU 298; REU 298/1665
      Pétitions imprimées et signées demandant au ministre des Colonies de reprendre les négociations pour que soit à nouveau autorisée l'immigration indienne.
    - Reprise de l'immigration, 1894; REU 350; REU 350/2469
      Tentatives de reprise de l'immigration indienne.Modifications apportées par le conseil général aux conventions franco-britanniques de 1871 et de 1872.
    - Refus britannique, 15 novembre 1887; REU 350; REU 350/2464
      Refus de l'immigration indienne par les autorités britanniques de Calcutta tant que le droit de visite n'aura pas été accordé à l'agent britannique accrédité à la Réunion.Mesure de représailles britannique à la suite de la résolution de créer un port à la Réunion, menace pour le commerce d'entrepôt de Maurice.
    - Émigration indienne à Cayenne et à la Guadeloupe, 1877; REU 355; REU 355/2618
      Compte rendu du voyage de la Marie-Laure rapatriant 58 coolies de Cayenne (départ de Cayenne le 16 janvier) puis, 316 de la Guadeloupe (départ de Pointe à Pitre, le 27 février).Relâche à Bahia le 22 avril puis à Saint-Paul (Réunion) le 26 juin 1877.- Rapport du docteur A. Barrallier (28 juin 1877).-Lettre du gouverneur du 17 juillet 1877.
    - Société du Crédit Agricole de la Réunion, octobre 1862; REU 380; REU 380/3227
      Circulaire avertissant les propriétaires qu'en vertu de l'arrêté du 17 octobre 1862, la Société de Crédit agricole peut recruter pour eux par l'agence nouvellement installée à Madras, 22 octobre 1862.Modèle de formulaire à remplir par les propriétaires désireux de recruter.
    - Possibilité de se plaindre auprès du consul, 1870; REU 382; REU 382/3325
      Contestation contre le gouverneur de la Réunion et le consul anglais sur l'interprétation de l'article 20 de la convention de 1861, qui garantit aux coolies indiens la faculté de se rendre auprès de leur consul pour y exposer leurs plaintes.Lettre du ministre des Colonies La Tour d'Auvergne au ministre des Affaires étrangères, 25 août 1870.
    - Règlementation, 1868/1880; REU 382, 515
      - Décret, 1880; REU 515; REU 515/6007
        Projet de décret réglementant l'immigration indienne présenté au conseil général par la commission nommée en séance du 25 mai 1880, 29 p. in-4°, corrections manuscrites, devenu: codification des décrets, arrêtés et règlements relatifs à l'immigration et indication des améliorations à y apporter. Projet de décret, 1880, 41 p., in-4°.À gauche, proposition de la commission administrative.À droite, proposition de l'administration (3 ex.).
      - Règlements à bord des navires, 1868/1870; REU 382; REU 382/3322